【裁判字號】    89,再,19
【裁判日期】    890506
【裁判案由】    拆屋還地
【裁判全文】
臺灣高等法院高雄分院民事判決  八十九年度再字第十九號
      再審原告  甲○○
      再審被告  乙○○
右當事人間拆屋還地事件，上訴人對於中華民國八十九年三月八日本院八十八年上字
第七七號確定判決提起再審，本院判決如左：
      主      文
再審之訴駁回。
再審訴訟費用由再審原告負擔。
      事      實
甲、再審原告方面：
    本件未經言詞辯論程序，依再審原告提出之書狀聲明及陳述如下：
一、聲明：求為判決：
（一）臺灣高等法院高雄分院八十八年度上字第七七號及台灣屏東地方法院八十七年
      度訴字第一八一號民事判決均廢棄。
（二）右廢棄部分，再審被告在第一審之訴及假執行之聲請均駁回。
（三）歷審訴訟費用由再審被告負擔。
二、陳述：
    再審原告主張原確定判決有下列適用法規顯有錯誤之違法，爰依民事訴訟法第四
    百九十六條第一項第一款之規定提起再審之訴：
（一）本件原確定判決認定兩造於民國五十七年六月十七日訂立「土地交換契約書」
      後，嗣有於同年月二十日由再審被告拿其父張海瑞的印章與再審原告簽訂出賣
      人為張海瑞、承買人為再審原告之「買賣契約書」一事為真實，而「買賣契約
      書」係嗣後在代書指導下所訂立，其本意當在確保先前所訂立之土地交換契約
      ，將來可合法完成移轉登記所訂立，二者所指為同一事實，無論其名稱為何，
      二者應結合視為同一契約，並非另一件買賣契約，是土地交換契約既經合法解
      除，則所謂買賣契約書自應一併合法解除等語，實有民事訴訟法第四百九十六
      條第一項第一款所規定適用法規顯有錯誤之情事。
（二）本件再審原告據以主張占用系爭土地之合法權源係再審原告與再審被告之父張
      海瑞所簽立之買賣契約書，其法律關係為買賣契約；至於再審被告於八十二年
      間向屏東地方法院起訴請求解除者，依該院八十二年度訴字第四七八號判決主
      文第一項所示係確認再審被告所提供之土地與再審原告所提供之土地間互易關
      係不存在，二者當事人、訴訟標的及契約名稱均不相同，並非同一事件，而無
      一事不再理原則之適用，右開確定判決既判力之效力應不及於本件張海瑞與再
      審原告間之買賣關係；換言之，兩造間互易契約解除之效力，應不及於張海瑞
      與再審原告間之買賣契約，原確定判決違反最高法院十九年上字第二七八號及
      七十年台上字第七三○號判例意旨，有適用法規顯有錯誤之違法。
乙、再審被告方面：
    本件未經言詞辯論，再審被告亦未提出準備書狀，為何聲明或陳述。
丙、本院依職權調閱本院八十八年度上字第七七號及台灣屏東地方法院八十七年度訴
    字第一八一號拆屋還地事件全卷。
      理      由
一、按再審之訴，顯無再審理由者，得不經言詞辯論，以判決駁回之，民事訴訟法第
    第五百零二條第二項定有明文。所謂再審之訴顯無再審之理由，係指依再審原告
    所主張之再審理理由，不經調查即可認定，在法律上顯無理由而不能獲得勝訴之
    判決者而言。又按民事訴訟法第四百九十六條第一項第一款所謂「適用法規顯有
    錯誤」，係指確定判決所適用之法規顯然不合於法律規定，或與司法院現尚有效
    及大法官會議之解釋，或最高法院現尚有效之判例顯然違反者而言，如學說上諸
    說併存尚無法規判解可據者，當事人即不得執為確定判決適用法規錯誤之再審事
    由（最高法院六十年台再字第一七○號判例、五十七年台上字第一○九一號判例
    參照）。
二、查本件原確定判決認定兩造於五十七年六月十七日訂立「土地交換契約書」後，
    嗣於同年月二十日由再審被告拿其父張海瑞的印章與再審原告簽訂出賣人為張海
    瑞、承買人為再審原告之「買賣契約書」一事為真實，而「買賣契約書」係嗣後
    在代書指導下所訂立，其本意當在確保先前所訂立之土地交換契約，將來可合法
    完成移轉登記所訂立，二者所指為同一事實，無論其名稱為何，二者應結合視為
    同一契約，並非另一件買賣契約，是土地交換契約既經合法解除，則所謂買賣契
    約書自應一併合法解除為由，認定再審原告不能執買賣契約書為其占有系爭土地
    之依據，再審原告占有系爭土地並無合法權源，應拆屋還地。此項見解究與現尚
    有效之法規、判例或解釋有何違反，未據再審原告為具體之指摘，再審原告空言
    泛稱原確定判決為適用法規顯有錯誤，難認合於再審之要件。
三、至再審原告主張其於前訴據以主張占用系爭土地之合法權源係再審原告與再審被
    告之父張海瑞所簽立之買賣契約書，其法律關係為買賣契約；至於再審被告於八
    十二年間向屏東地方法院起訴請求解除者，依該院八十二年度訴字第四七八號判
    決主文第一項所示係確認再審被告所提供之土地與再審原告所提供之土地間互易
    關係不存在，二者當事人、訴訟標的及契約名稱均不相同，並非同一事件，而無
    一事不再理原則之適用，右開確定判決既判力之效力應不及於本件張海瑞與再審
    原告間之買賣關係；換言之，兩造間互易契約解除之效力，應不及於張海瑞與再
    審原告間之買賣契約，原確定判決違反最高法院七十年台上字第七三○號判例意
    旨，有適用法規顯有錯誤之違法云云。經查：
（一）再審原告引用最高法院七十年台上字第七三○號判決（非判例）主張按訴訟法
      上所謂一事不再理之原則，乃指同一事件已有確定之終局判決者而言，其所謂
      同一事件，必同一當事人就同一法律關係而為同一之請求，若此三者有一不同
      ，即不得謂為同一事件，自不受確定判決之拘束（本院十九年上字第二七八號
      判例參照）。而確定判決之既判力，除法律另有規定外，以訴訟標的經表現於
      主文判斷之事項為限，判決理由中所涵之其他法律上或事實上之判斷，並無既
      判力等語，固非無見。
（二）惟，參之原確定判決理由三（四）所載兩造於五十七年六月十七日，同月二十
      日訂立上開契約後，上訴人迄未能將汪新金所有之虎頭山段四十四號土地辦理
      移轉所有權予再審被告（依再審原告提出之土地所有權狀上訴人係於八十三年
      二月十七日取得虎頭山段四十四號之所有權），再審被告乃於八十二年八月間
      向原審法院訴請拆屋還地，並以該案起訴狀繕本之送達為解除上開互易契約，
      而上開五十七年六月十七日及同月二十日所訂立之契約二者實應結合視為同一
      契約，且再審被告上開解約之意思表示合法有效，則所謂買賣契約書自屬一併
      合法解除，再審原告自不能執買賣契約書為其占有系爭土地之依據，再審原告
      執該買賣契約書為其合法占用之權源，自屬不可採等語。係認系爭土地互易契
      約，已於前訴由再審被告於起訴狀中表明解除之意思表示，該起訴狀因送達於
      再審原告而發生互易契約與買賣契約均解除之效力，並未認本件訴訟與八十二
      年度訴字第四七八號訴訟係同一事件，而應受該事件判決既判力之拘束。再審
      原告顯然曲解原判決理由，是原確定判決自無違背前述最高法院判決之情事，
      合先敘明。
（三）又解釋契約或意思表示，原屬事實審法院之職權，故事實審法院解釋意思表示
      所為法律上之判斷，不發生適用法規顯有錯誤之情形（最高法院七一年度台聲
      字第二二四號及七八年度台再字第二六號判決參照）。本件系爭買賣契約與土
      地互易契約，是否應結合視為同一契約，解除系爭土地互易契約之意思表示，
      其效力是否及於系爭買賣契約，系爭買賣契約是否已解除等爭點，乃原審依據
      事實而為契約或意思表示之解釋，已於判決理由項下說明得心證之理由，揆諸
      前開說明，亦難認有適用法規顯有錯誤之情形。
四、綜上所述，本件原確定判決並無適用法規錯誤之再審事由，再審原告以民事訴訟
    法第四百九十六條第一項第一款為據，提起本件再審之訴，顯無理由，不應准許
    ，爰不經言詞辯論，逕以判決駁回之。
結論：本件再審之訴顯無理由，依民事訴訟法第五百零二條第二項、第七十八條，判
      決如主文。
中      華      民      國    八十九    年      五      月      六      日
                                      臺灣高等法院高雄分院民事第二庭
~B1審判長法官  高金枝
~B2法      官  簡色嬌
~B3法      官  陳真真
右為正本係照原本作成。
不得上訴。
中      華      民      國    八十九    年      五      月      九      日
~B法院書記官  周能智
                                                                        Ｇ


司法院資訊處製作；財團法人民間司法改革基金會備份。
